臺灣板橋地方法院刑事判決　　　　　　　96年度易字第3465號
公　訴　人　臺灣板橋地方法院檢察署檢察官
被　　　告　黃遼宗
選任辯護人　林銘龍律師
上列被告因詐欺案件，經檢察官提起公訴（96年度偵字第19342
號），而被告於本院審理中對被訴之事實為有罪陳述，本院裁定
行簡式審判程序，並判決如下：
    主  文
黃遼宗幫助意圖為自己不法之所有，以詐術使人將本人之物交付
，處有期徒刑參月，如易科罰金，以銀元參佰元折算壹日；減為
有期徒刑壹月又拾伍日，如易科罰金，以銀元參佰元折算壹日。
緩刑貳年。
    事  實
一、黃遼宗預見若將自己之銀行帳戶存摺、提款卡及密碼等物，
    提供他人使用，可能幫助他人從事詐欺取財犯行，竟仍基於
    縱使該人將其帳戶用以從事詐欺行為，亦不違反其本意之幫
    助不確定犯意，於民國九十三年十月間某日，在當時位於臺
    北縣三重市○○街三十五號四樓住處，將其前所申請開立之
    聯邦商業銀行三重分行（下稱聯邦銀行）帳號000000
    000000號帳戶之存摺、提款卡及密碼，提供詐欺集團
    成員即自稱「顏安旗」之成年男子，藉以幫助該詐欺集團從
    事詐欺取財之犯行。嗣該詐欺集團成員意圖為自己不法之所
    有，利用黃遼宗所提供之前開聯邦銀行帳戶，於九十三年十
    一月四日下午五時四十分許撥打電話向甲○○訛稱其在太平
    洋百貨公司刷卡消費新台幣（下同）一萬六千八百五十元，
    要其打電話與「信用卡中心」人員確認云云，俟甲○○即與
    信用卡中心人員聯絡時，該詐騙集團成員又訛稱其信用卡遭
    人偽造，要其至自動櫃員機變更二維條碼云云，致甲○○信
    以為真而陷於錯誤，依指示於同日下午六時十六分許至金門
    縣金城鎮○○路郵局操作自動提款機，而將八萬三千一百二
    十三元轉入黃遼宗上開聯邦銀行帳戶，俟詐欺犯成員發現甲
    ○○將款項轉入前開銀行帳戶後，隨即派員提領黃遼宗上開
    銀行帳戶內款項。後因甲○○發覺受騙而報警循線查悉上情
    。
二、案經臺北縣政府警察局三重分局報請臺灣板橋地方法院檢察
    署檢察官偵查起訴。
    理　由
一、上開犯罪事實，業據被告黃遼宗於本院審理中坦承不諱，並
    經被害人甲○○於警詢證述其受詐騙而操作提款機將款項轉
    入被告之聯邦銀行帳戶等語在卷，且有被害人甲○○提出之
    自動櫃員機儲戶交易明細表、戶名黃遼宗之聯邦銀行開戶基
    本資料、存款明細表各一件在卷可憑。又按任何人均可辦理
    金融帳戶存摺、金融卡使用，如無正當理由，實無借用他人
    存摺、金融卡使用之理，而金融存摺、金融卡及密碼亦事關
    個人財產權益之保障，其專有性甚高，除非本人或與本人親
    密關係者，難認有何理由可自由流通使用該存摺、金融卡及
    密碼，一般人均有妥為保管及防止他人任意使用之認識，縱
    特殊情況偶需交付他人使用，亦必深入瞭解用途及合理性，
    始予提供，且該等專有物品如落入不明人士手中，而未加以
    闡明正常用途，極易被利用為與財產有關之犯罪工具，而有
    犯罪意圖者，非有正當理由，竟徵求他人提供帳戶，客觀上
    可預見其目的，係供為某筆資金之存入，後再行領出之用，
    且該筆資金之存入及提領過程係有意隱瞞其流程及行為人身
    分曝光之用意，一般人本於一般認知能力均易於瞭解，報章
    媒體復一再披露詐騙集團為規避查緝，故使用他人帳戶以遂
    行詐欺之不法犯罪態樣，被告為一智慮健全、有社會經驗之
    成年人，對此自難諉為不知，且被告任意交付帳戶之存摺、
    金融卡、密碼等物予他人，該人既有使用帳戶存摺之需，竟
    不思自行申辦，反大費周章收集他人帳戶使用，顯與一般交
    易常情相悖，則其用途實屬可疑，足證被告應可預見金融帳
    戶存摺、金融卡、密碼等物提供他人使用，將幫助他人實施
    詐欺犯罪，竟仍將其帳戶存摺、金融卡及密碼交付該來路不
    明之人，是縱無證據證明被告明知該人之犯罪態樣係以該帳
    戶供詐欺之用，惟其顯具縱有人以其金融帳戶實施詐欺犯罪
    亦不違背其本意之幫助意思至明。綜上，本案事證明確，被
    告犯行洵堪認定，應依法論科。
二、論罪科刑：
(一)查被告行為後，刑法於九十四年二月二日修正公布，於九十
    五年七月一日施行。按行為後法律有變更者，適用行為時之
    法律，但行為後之法律有利於行為人者，適用最有利於行為
    人之法律，現行刑法第二條第一項訂有明文。此條規定乃與
    刑法第一條罪刑法定主義契合，而貫徹法律禁止溯及既往原
    則，係規範行為後法律變更所生新舊法律比較適用之準據法
    ，是刑法第二條本身雖經修正，但刑法第二條既屬適用法律
    之準據法，本身尚無比較新舊法之問題，應一律適用裁判時
    之現行刑法第二條規定以決定適用之刑罰法律，合先敘明。
    又以本次刑法修正之比較新舊法，應就罪刑有關之共犯、未
    遂犯、想像競合犯、牽連犯、連續犯、結合犯，以及累犯加
    重、自首減輕暨其他法定加減原因（如身分加減）與加減例
    等一切情形，綜其全部罪刑之結果而為比較，最高法院九十
    五年五月二十三日九十五年度第八次刑庭會議決議可資參照
    。經查：
  1.刑法部分條文已於九十四年二月二日修正公布，自九十五年
    七月一日生效施行；其中刑法第三十三條第五款關於罰金之
    規定，已將「一元以上」修正為「新台幣一千元以上，以百
    元計算之。」茲被告所犯刑法第三百三十九條第一項詐欺取
    財罪有科罰金之規定，其法定罰金刑之最低數額既已變更，
    且比較上述修正前、後之刑法規定，以被告行為時關於科處
    罰金刑之法律較有利於被告。
  2.刑法幫助犯之規定，修正前刑法第三十條規定：「幫助他人
    犯罪者，為從犯。雖他人不知幫助之情者，亦同」、「從犯
    之處罰，得按正犯之刑減輕之」。現行刑法第三十條修正為
    ：「幫助他人實行犯罪行為者，為幫助犯。雖他人不知幫助
    之情者，亦同」、「幫助犯之處罰，得按正犯之刑減輕之」
    。參酌修正理由略以：「依學界通說既認幫助犯應採共犯從
    屬性說之『限制從屬形式』，使從屬理論一致，爰修第一項
    之文字，以杜疑義」，是上開修正應屬法理之明文化，尚無
    比較適用之問題。
  3.綜合上述各條文修正前後之比較，以被告行為時之法律較有
    利於行為人，就新舊法有比較之部分，自應適用修正前刑法
    之相關規定予以論處。
  4.另刑法施行法第一條之一第一項規定：「中華民國九十四年
    一月七日刑法修正施行後，刑法分則編所定罰金之貨幣單位
    為新台幣」。同法條第二項規定：「九十四年一月七日刑法
    修正時，刑法分則編未修正之條文定有罰金者，自九十四年
    一月七日刑法修正施行後，就其所定數額提高為『三十倍』
    。但七十二年六月二十六日至九十四年一月七日新增或修正
    之條文，就其所定數額提高為三倍。」。揆其立法說明，係
    「考量新修正之刑法施行後，不再適用『現行法規所定貨幣
    單位折算新台幣條例』，為使罰金數額趨於一致，避免衍生
    新舊法比較適用問題，以緩和實務適用法律之衝擊之前提下
    ，規定第二項如上」，顯見刑法施行法第一條之一增訂後，
    刑法條文定有罰金者，其貨幣單位即應改為新臺幣，且無再
    適用罰金罰鍰提高標準條例第一條提高倍數規定之餘地，併
    此敘明。
(二)查被告黃遼宗基於幫助他人犯詐欺罪之不確定故意，提供上
    開銀行帳戶之存摺、提款卡、密碼等物予真實姓名年籍不詳
    之人，而取得上開帳戶之詐欺犯成員，即利用被告提供之帳
    戶之幫助，意圖為自己不法之所有，施用詐術使被害人甲○
    ○陷於錯誤，因而將八萬三千一百二十三元轉入被告所提供
    之上揭銀行帳戶內，是被告所為係參與詐欺取財罪構成要件
    以外之行為，且在無證據證明被告係以正犯之犯意參與犯罪
    之情形下，應認其所為係幫助犯行為。是核被告黃遼宗所為
    ，係犯刑法第三十條第一項前段幫助犯刑法第三百三十九條
    第一項詐欺取財罪。又被告以幫助之意思，參與構成要件以
    外之行為，為幫助犯，依刑法第三十條第二項規定，按正犯
    之刑減輕之。爰審酌被告犯罪之動機、目的、手段，被害人
    甲○○受詐騙之金額，兼衡被告前無犯罪紀錄（見卷附臺灣
    高等法院被告前案紀錄表），及其係高中學歷之智識程度（
    見警詢筆錄），犯後已賠償被害人三萬元，被害人於本院審
    理中表示不再追究，暨被告犯後於本院審理時坦承犯行之態
    度等一切情狀，量處如主文所示之刑，以資懲儆。又被告行
    為時之易科罰金折算標準，修正前刑法第四十一條規定：「
    犯最重本刑為五年以下有期徒刑以下之刑之罪，而受六個月
    以下有期徒刑或拘役之宣告，因身體、教育、職業、家庭之
    關係或其他正當事由，執行顯有困難者，得以（銀元）一元
    以上（銀元）三元以下折算一日，易科罰金。但確因不執行
    所宣告之刑，難收矯正之效，或難以維持法秩序者，不在此
    限。併合處罰之數罪，均有前項情形，其應執行之刑逾六月
    者，亦同。」並依罰金罰鍰提高標準條例第二條規定，就易
    科罰金折算一日之數額提高為一百倍；修正後刑法第四十一
    條規定：「犯最重本刑為五年以下有期徒刑以下之刑之罪，
    而受六個月以下有期徒刑或拘役之宣告者，得以新臺幣一千
    元、二千元或三千元折算一日，易科罰金。但確因不執行所
    宣告之刑，難收矯正之效，或難以維持法秩序者，不在此限
    。前項規定於數罪併罰，其應執行之刑未逾六月者，亦適用
    之。」而罰金罰鍰提高標準條例第二條有關易科罰金折算一
    日之數額提高倍數規定，即不再適用。茲比較修正前後易科
    罰金之折算標準，以修正前刑法第四十一條規定對被告較為
    有利。是本件應依刑法第二條第一項前段規定，適用修正前
    刑法第四十一條第一項前段及修正前罰金罰鍰提高標準條例
    第二條規定，諭知被告易科罰金之折算標準。末查，被告上
    開犯罪時間係在九十六年四月二十四日以前，合於中華民國
    九十六年罪犯減刑條例第二條第一項第三款之規定，應減其
    宣告刑二分之一，並諭知易科罰金之折算標準。
(三)末按犯罪在新法施行前，於新法施行後之緩刑之宣告，應適
    用新法第七十四條之規定（最高法院九十五年第八次刑事庭
    會議決議參照）。是就緩刑之宣告，係依裁判時之情狀為其
    考量標準，此部分應逕依裁判時之法律為適用基準，無須比
    較新舊法，縱因而與主刑部分所適用之法律不同，亦無割裂
    適用法律之問題。查被告未曾因故意犯罪而受有期徒刑以上
    刑之宣告，有臺灣高等法院被告前案紀錄表一紙在卷可稽，
    因一時失慮而觸犯刑責，經此刑之宣告教訓後，應知警惕，
    信無再犯之虞，本院因認對其所宣告之刑，以暫不執行為適
    當，爰併予宣告緩刑二年，以勵自新，並觀後效。至被告所
    交付予自稱「顏安旗」成年男子之上開銀行帳戶之存摺、提
    款卡、密碼等物，雖係供犯罪所用之物，但未經扣案，迄今
    仍未取回，且非義務沒收之物，爰不為沒收之諭知，附此敘
    明。
據上論斷，應依刑事訴訟法第二百七十三條之一第一項、第二百
九十九條第一項前段，刑法第二條第一項前段、第三十條第一項
前段、第二項、第三百三十九條第一項、（修正前）第四十一條
第一項前段、第七十四條第一項第一款，刑法施行法第一條之一
第一項、第二項前段，修正前罰金罰鍰提高標準條例第二條，中
華民國九十六年罪犯減刑條例第二條第一項第三款、第七條、第
九條，判決如主文。
本案經檢察官鄭潔如到庭執行職務。
中　　華　　民　　國　　96　　年　　12　　月　　31　　日
                  刑事第十六庭  法　官  楊 志 雄
以上正本證明與原本無異
如不服本判決應於送達後十日內向本院提出上訴狀
                                書記官　陳 春 銘
中　　華　　民　　國　　96　　年　　12　　月　　31　　日
附錄本案論罪科刑法條全文：
刑法第339條第1項：
意圖為自己或第三人不法之所有，以詐術使人將本人或第三人之
物交付者，處 5 年以下有期徒刑、拘役或科或併科 1,000 元以
下罰金。
